【裁判字號】    95,上訴,771
【裁判日期】    951107
【裁判案由】    業務過失致死
【裁判全文】
臺灣高等法院臺南分院刑事判決         95年度上訴字第771號
上  訴  人  臺灣嘉義地方法院檢察署檢察官
上  訴  人
即  被  告  甲○○
被      告  乙○○
被      告  丙○○
上三人共同
選任辯護人  黃裕中  律師
上列上訴人因被告業務過失致死案件，不服臺灣嘉義地方法院94
年度訴字第531號中華民國95年5月30日第一審判決（起訴案號：
臺灣嘉義地方法院檢察署94年度偵字第3966號），提起上訴，本
院判決如下：
    主  文
上訴駁回。
甲○○緩刑貳年。
    事  實
一、甲○○係設址於嘉義縣水上鄉南和村後寮2之2號之孝親護理
    之家附設居家護理所照護組組長，負責該所病患之照護工作
    ，為從事業務之人。於民國93年8 月22日早上照護該所曾因
    挫傷性腦內出血，致行動不便、無法自理生活之病患華振孝
    時，本應注意需專人餵食之華振孝，僅能小心餵食稀飯、流
    質食物，且餵食後應隨時注意其呼吸道之暢通，並能注意，
    竟疏未注意，致華振孝於93年8月22日上午9時許，因呼吸道
    異物阻塞，引起窒息，最後因呼吸性休克死亡。
二、案經己○○○、丁○○及戊○○訴由台灣嘉義地方法院檢察
    署檢察官偵查起訴。
    理  由
壹、被告甲○○有罪部分：
一、訊據被告甲○○不否認有何業務過失行為，經查：
(一)華振孝業已死亡等情，有相驗卷內筆錄、相片、相驗屍體證
    明書等件為証。而華振孝係於嘉義縣水上鄉南和村後寮2之2
    號之孝親護理之家附設居家護理所接受照護，而被告甲○○
    負責華振孝之照護工作，案發時由其負責華振孝之餵食等情
    ，亦據被告甲○○供承在卷，自堪信為真實。
(二)而華振孝死亡後經解剖之結果，依鑑定報告之記載，從內部
    觀察之結果，肺臟部分氣管及支氣管內含白色及淡黃色食物
    殘渣，並完全阻塞小支氣管，尤其左肺更為嚴重。顯微鏡觀
    察結果肺臟有吸入性異物阻塞及局部肺炎。而「造成死者死
    亡原因為呼吸道異物阻塞，引起窒息，最後因呼吸性休克而
    死亡。死者本身為行動不便，若餵食過快，易造成異物吸入
    ，其異物來源和胃內容物相同故須考慮餵食後未注意或者嘔
    吐所造成，本案由切片中觀察未見有明顯的吸入性肺炎存在
    ，則須考慮為快速且短時間內造成之意外。」等情，亦有法
    務部法醫研究所 (93）法醫所醫鑑字第1276號鑑定書可稽。
    故死亡原因應係呼吸道異物阻塞，引起窒息，而引發呼吸性
    休克死亡，應堪認定。
(三)至於死者呼吸道為何會有異物阻塞？經查，該等呼吸道之異
    物與死者胃內取出之食物相同，亦有相片附卷可稽，且經鑑
    定人劉景勳於原審審理時証述在卷。而有可能造成此種情形
    ，應係死者於餵食時，相同之食物一部分餵至死者之胃內，
    一部分則至肺臟；而另一個可能係死者胃內之物經由嘔吐而
    進入肺部。經查，死者華振孝於93年8月22日7時15分經被告
    甲○○發現無回應時，測量血壓偏低，即通知被告丙○○，
    迅速將華振孝推至重症區，由丙○○施以人工CPR ，並輔以
    附有氣壓球之急救面罩供應氧氣，於實施急救過程，華振孝
    因有嘔吐，曾取下面罩以真空吸引機抽淨口腔內嘔吐物，並
    重行放置面罩急救等情，業據被告甲○○自白在卷，且有孝
    親復健護理之家紀錄簿足憑，自堪信真實。故於前揭護理之
    家急救時，華振孝之嘔吐物業已清除，並未進入死者之肺部
    。而死者嗣後經送往財團法人長庚紀念醫院嘉義分院由急診
    室醫生急救時，亦無嘔吐之情形，此有長庚醫院之醫師即証
    人蕭光佑之証詞可稽 (原審卷二第95頁）。然而，有無可能
    於被告甲○○93年8月22日7時15分發現華振孝前，死者華振
    孝業已有嘔吐物進入死者之肺臟，而造成死亡之結果？此點
    涉及餵食之時間點為何時，蓋如餵食之時點為93年8 月22日
    早上7 時許，華振孝業經發現無回應且血壓偏低，且如前所
    述，並無嘔吐或嘔吐物已清除；而前一次餵食之時間為93年
    8 月21日下午5時許，然查，如死者於同年8月21日下午5 時
    15 分即已餵食，則依正常之消化速度，人體於4小時內即會
    將胃內之食物消化而送至小腸，亦有鑑定人劉景勳之鑑定意
    見可稽，則死者如係因胃內食物嘔吐至肺部，則應係於同年
    8 月21日下午5時15分至9時15分之間，胃內之食物已嘔吐至
    肺臟，並造成死亡之結果。然查，死者於同年8月22日早上6
    時30分被告丙○○為其測量血壓脈博等仍屬於正當狀態，有
    孝親復健護理之家紀錄簿足憑，故前揭被告甲○○所稱餵食
    之時間點，顯然有問題。何況，依被告甲○○所提出8 月21
    日下午5 時15分餵食之菜單與死者於死亡後經解剖而取出胃
    中之食物，亦不相同，此有相片可資參照；又長庚醫院之醫
    師蕭光佑於原審審理時亦証稱93年8 月22日早上送華振孝至
    醫院之人曾告知華振孝業已餵食，雖送華振孝至醫院之同案
    被告乙○○及丙○○業已否認曾告知醫師已餵食，惟蕭光佑
    醫師於急診病歷記載「after feeding」 字樣，亦足見被告
    甲○○餵食之時間點應係93年8月22日早上，則如前所述，8
    月22日早上餵食後並未有嘔吐物進入死者之肺臟，則唯一可
    能即是被告甲○○於餵食時，不慎將食物餵食入死者之肺部
    ，而造成死亡之結果，此與前揭鑑定報告之結果亦相同，故
    死者係被告甲○○於餵食時不慎引起呼吸道異物阻塞，而窒
    息死亡之事實應堪認定。
(四)被告甲○○於原審雖質疑死者之消化系統較差，消化較慢，
    並據以主張餵食之時間點係93年8月21日下午5時15分。惟參
    照孝親復健護理之家紀錄簿，死者之飲食習慣良好。而如果
    餵食之時間點係21日下午5 時15分，何以死者經解剖後從胃
    內取出之物與21日下午5 時15分之菜單不同，故被告此部分
    之辯解尚難採信；其次，被告甲○○於原審辯稱華振孝之死
    亡有可能係心肌疤痕引起心律不整造成心臟衰竭，惟並無証
    據足以顯示死者之死亡原因係心律不整造成心臟衰竭而死亡
    ，而根據前揭解剖鑑定報告，死亡原因係因呼吸道異物阻塞
    ，而引起窒息死亡，與心律不整尚無關聯，故被告所辯仍非
    可採。又被告雖舉証人傅玉良為証，証明其証詞與鑑定人之
    見解不同，証人傅玉良主要認為若餵食過快，應為主呼吸道
    阻塞。而死者左肺氣管及支氣管有白色或淡黃色食物殘渣，
    有可能係餵食及嘔吐後造成，但如係餵食造成，死者之右肺
    仍正常，不會造成死亡之結果；而如果係嘔吐造成，應是
    CPR 所造成等情。被告甲○○並進而主張死者之主氣管內並
    無異物，鑑定人認為左肺及右肺均阻塞而導致死亡尚無依據
    云云。惟查証人傅玉良僅表示其個人意見，而提出可能性之
    質疑，然本件如前所述，並無証據足以証明死者有何嘔吐而
    造成死亡之情形。至於死者之主氣管內於急救時並無異物，
    確經財團法人長庚紀念醫院嘉義分院醫師蕭光佑証述在卷 (
    原審卷二第95頁)，而解剖鑑定報告亦未見主氣管內有異物
    ，故死者主氣管內無異物之事實自堪認定。然而死者之左右
    肺小支氣管均完全被阻塞，尤以左肺為嚴重，亦有前揭鑑定
    書可資參照，而鑑定書亦認為因呼吸道被異物阻塞而引起窒
    息死亡，此種說法理論上亦無不妥之處，蓋氣管既均已阻塞
    ，如此而引起窒息死亡，說理上並無不妥。另據鑑定人証稱
    生前異物進入肺部始可能因呼吸作用而使得異物深入至小支
    氣管 (原審卷二第60頁），而本案既非於死者生前因嘔吐或
    急救時將食物擠入肺部，則死者生前食物自應係餵食而進入
    肺部，雖主氣管未見食物，但小支氣管均完全阻塞亦是事實
    ，徒以主氣管內未見異物而否認死因，尚非可採。又被告雖
    主張另送鑑定，惟未能指摘原鑑定有何不當之處，原審認為
    尚無另行鑑定之必要。
二、論罪科刑之理由：
    被告甲○○係設址於嘉義縣水上鄉南和村後寮2之2號之孝親
    護理之家附設居家護理所照護組組長，負責該所病患之照護
    工作，為從事業務之人，核其所為係犯刑法第276條第2項之
    業務過失致人於死罪。
三、原審因予適用刑法第276條第2項，修正前罰金罰鍰提高標準
    條例第一條前段，並審酌爰審酌被告甲○○從事照顧病人之
    工作，原應盡善良管理人之注意義務，對於所照顧病患應小
    心謹慎，然竟未盡其應盡之義務，而造成被害人華振孝死亡
    之結果等一切情狀，量處有期徒刑一年二月，本院核其認事
    用法俱無不合，量刑亦稱妥適，被告上訴意旨否認犯罪，空
    言指摘原判決不當，並無可取，為無理由，應予駁回。
四、查被告甲○○未曾受有期徒刑以上刑之宣告，有卷內前科表
    可查，經此偵審程序教訓，應知警惕，信無再犯之虞，且已
    與被害人家屬和解，取得諒解，有被害人家屬己○○○陳報
    狀附原審卷150頁可憑，本院認所宣告之刑，以暫不執行為
    適當，併諭知緩刑二年，以勵自新。
貳、被告乙○○及丙○○無罪部分：
一、公訴意旨略以：乙○○係設址於嘉義縣水上鄉南和村後寮2
    之2 號之孝親護理之家附設居家護理所主任，丙○○係該所
    護理部代理護理長，均負責該所病患之照護工作，為從事業
    務之人。渠等於93年8 月21日照護該所曾因挫傷性腦內出血
    ，致行動不便、無法自理生活之病患華振孝時，本應注意需
    專人餵食之華振孝，僅能小心餵食稀飯、流質食物，且餵食
    後應隨時注意其呼吸道之暢通，而依當時之護理所內有專人
    24小時照護之狀況下，並無不能注意之情事，竟疏未注意，
    致華振孝於93年8月22日上午9時許，因呼吸道異物阻塞，引
    起窒息，最後因呼吸性休克死亡，因認乙○○及丙○○觸犯
    刑法第276條第2項之業務過失致人於死罪等情。
二、按犯罪事實應依證據認定之，無證據不得認定犯罪事實；又
    不能證明被告犯罪者，應諭知無罪之判決；刑事訴訟法第
    154條第2項、第301條第1項分別定有明文。又刑事訴訟上證
    明之資料，無論其為直接或間接證據，均須達於通常一般之
    人均不致有所懷疑，而得確信其為真實之程度，始得據為有
    罪之認定，若其關於被告是否犯罪之證明未能達此程度，而
    有合理懷疑之存在，致使無從形成有罪之確信，即不得遽為
    不利被告之認定；且告訴人之指訴係以使被告受刑事訴追為
    目的，故其陳述是否與事實相符，仍應調查其他證據以資審
    認，此有最高法院76年台上字第4986號、30年上字第816 號
    、52年台上字第1300號判例可資參照。
三、查乙○○係孝親護理之家附設居家護理所主任，丙○○係該
    所護理部代理護理長等情，業據被告乙○○及丙○○2 人自
    白在卷，自堪信為真實。惟查丙○○係護理人員，並不負責
    餵食死者華振孝，則依起訴及前開認定之事實，死者華振孝
    係因餵食不當之積極行為而死亡，與丙○○並無關連性。另
    查死者華振孝於93年8月22日7時15分經被告甲○○發現華振
    孝無回應時，經通知被告丙○○，被告丙○○即將華振孝推
    至重症區，由丙○○施以人工CPR ，並輔以附有氣壓球之急
    救面罩供應氧氣，嗣於7 時40分送往長庚醫院等情，經核整
    個急救過程尚難認為有疏失之情形，故丙○○尚難認為有業
    務過失致人於死之犯行。至於被告乙○○雖為護理所主任，
    惟重點是被告乙○○對於被告甲○○之餵食行為是否有監督
    責任，而其監督責任是否必然足以推論乙○○對於甲○○之
    餵食行為有過失？查甲○○業經照顧服務員訓練完畢，符合
    照顧服務員之資格，有結業証書附卷可稽 (偵卷第37頁)。
    故乙○○於選任甲○○為照顧員時並無過失。又死者華振孝
    於92年5 月間即已入住孝親護理之家附設居家護理所，至案
    發時已數年，足見死者華振孝於前揭照顧期間均照顧完好，
    故尚難認為行政管理監督上有何過失，本案僅係被告甲○○
    之個案餵食行為導致死亡結果之發生，因此與被告乙○○之
    監督責任不當然有因果關係，故餵食行為之過失應係個案之
    疏失，尚難將此過失歸責於乙○○，應認為乙○○尚無業務
    過失致死犯行。此外又查無其他任何積極之證據，足認被告
    有上述犯行，因此原審以不能證明被告犯罪而諭知無罪之判
    決，核無不合，檢察官上訴意旨，仍執前詞。指摘原判決不
    當，非有理由，應予駁回。
據上論結，應依刑事訴訟法第368 條，刑法第74條，判決如主文
。
本案經檢察官趙中岳到庭執行職務。
中    華    民    國    95    年    11    月    7     日
                  刑事第五庭    審判長法  官  楊明章
                                      法  官  顏基典
                                      法  官  楊子莊
以上正本證明與原本無異。
檢察官如不服本判決應於收受本判決後十日內向本院提出上訴書
，其未敘述上訴理由者並得於提起上訴後十日內向本院補提理由
書。
被告甲○○如不服本判決，應於收受本判決後十日內向本院提出
上訴書狀。其未敘述上訴理由者並得於提起上訴後十日內向本院
補提理由書狀（均須按他造當事人之人數附繕本）「切勿逕送上
級法院」。
                                      書記官  王全龍
中    華    民    國    95    年    11    月    9     日
附錄本判決論罪科刑之法條：
刑法第276條第2項：
從事業務之人，因業務上之過失犯前項之罪者，處5年以下有期
徒刑或拘役，得併科3000元以下罰金。


司法院資訊處製作；財團法人民間司法改革基金會備份。
